臺灣雲林地方法院刑事判決
110年度金訴字第62號
公  訴  人  臺灣雲林地方檢察署檢察官
被      告  黃議銘



上列被告因違反洗錢防制法等案件，經檢察官提起公訴（110年
度偵字第2407號、第2541號），本院判決如下：
    主  文
本件管轄錯誤，移送於臺灣新北地方法院。
    理  由
一、公訴意旨略以：
　㈠被告黃議銘明知將金融機構帳戶交予他人使用，可能因此供
    不法份子利用以使受害人將款項匯入後，再予提領使用，並
    預見可能因而幫助他人從事不法犯罪，竟仍基於幫助詐欺及
    洗錢（起訴書漏載洗錢）之未必故意，於民國109年11月4日
    某時，在新北市樹林火車站後站某處，將其申辦使用之中國
    信託商業銀行帳號000000000000號帳戶（下稱中信帳戶）交
    予某真實姓名年籍不詳自稱「小胖」之人，供其等所屬詐欺
    集團成員使用。嗣該詐欺集團取得中信帳戶之存摺、提款卡
    (含密碼）及網路銀行密碼後，即基於詐欺取財之犯意聯絡
    ，於附表所載時間，以附表所載方式詐欺謝佳宜、何慧如，
    致渠等陷於錯誤，於附表所示時間，匯款附表所示金額至附
    表所示之帳戶。後因謝佳宜、何慧如察覺遭詐騙報警，始查
    悉上情。
　㈡因認被告涉犯刑法第30條第1項前段、洗錢防制法第2條第2款
    而犯同法第14條第1項之幫助洗錢及刑法第30條第1項前段、
    第339條第1項之幫助詐欺取財等罪嫌等語。
二、按案件由犯罪地或被告之住所、居所或所在地之法院管轄；
    無管轄權之案件，應諭知管轄錯誤之判決，並同時諭知移送
    於管轄法院，刑事訴訟法第5條第1項、第304條分別定有明
    文。再按被告之住所、居所或所在地，係以「起訴時」為準
    ，即指案件繫屬於法院之日而言（最高法院48年台上字第83
    7號判決、81年度台上字第876號裁判要旨參照）；至於何謂
    「住所」，刑事訴訟法雖未有所定義，然按依一定之事實，
    足認以久住之意思，住於一定之區域者，即為設定其住所於
    該地，此為民法第20條所明定，是我國民法關於住所之設定
    ，兼採主觀主義及客觀主義之精神，必須主觀上有久住一定
    區域之意思，客觀上有住於一定區域之事實，該一定之區域
    始為住所，並不以戶籍登記為要件，蓋戶籍法僅為戶籍登記
    之行政管理規定，戶籍地址乃係依戶籍法所為登記之事項，
    戶籍地址並非為認定住所之唯一標準（最高法院93年度台抗
    字第393號裁判要旨參照）。另所謂犯罪地，參照刑法第4條
    之規定，解釋上包括行為地及結果地兩者而言（最高法院48
    年度台上字第837號判決、72年度台上字第5894號判決、87
    年度台非字第370號判決意旨參照）。
三、經查：
  ㈠被告本案所涉幫助洗錢及幫助詐欺取財罪嫌係於110年6月15
    日，經臺灣雲林地方檢察署檢察官提起公訴，並於110年7月
    13日繫屬本院，斯時被告設籍於「雲林縣○○鄉○○村○○路000
    號」等節，有臺灣雲林地方檢察署110年7月13日雲檢原人11
    0偵2407字第1109017685號函（暨其上本院所蓋印之收文戳
    章、臺灣雲林地方檢察署檢察官起訴書【110年度偵字第240
    7、2541號】）、個人戶籍資料（完整姓名）查詢結果（本
    院卷第17至18頁）在卷可稽，是公訴人逕認「雲林縣○○鄉○○
    村○○路000號」為被告「住所」，進而向管轄法院即本院提
    起本件公訴，固非無憑。
  ㈡惟查，被告於偵查時即表示：我主要生活在新北市，交付地
    點也是在新北市樹林區等語，並於本院訊問程序及準備程序
    時供稱：「戶籍地址是奶奶住處，已經蠻長一段時間沒有住
    在戶籍地，目前也沒有住在那邊的考量，該地址只是寄戶口
    等語（偵972卷第39、41頁；本院卷第167、396頁）在案，
    且被告因未遵期到案，前經本院拘提時，警方拘提報告亦回
    覆稱：被告長期居住在北部，未返回戶籍地居住等語（本院
    卷第111頁），再參以被告表示：109年底因換工作，在新北
    （指110年2月23日偵查中陳報之新北市○○區○○路000號14樓
    ）、臺北（指110年11年18日通緝到案時陳報之臺北市○○區○
    ○○路○段000號11樓）兩地都有住，但110年年初就都住在臺
    北了，可以確定110年7月13日時，已經都在臺北居住了等語
    （本院卷第411頁），可見被告在本案起訴時點（即110年7
    月13日）之前，實際上已長期居住在北部，在北部工作、生
    活，並未住在戶籍地「雲林縣○○鄉○○村○○路000號，該址僅
    係被告寄放戶籍之地址，被告迄今亦未返回該址居住，是認
    本案於110年7月13日繫屬本院時，被告應已無久住在「雲林
    縣○○鄉○○村○○路000號」之意思及事實甚明。
　㈢起訴書係主張被告於109年11月4日某時，在新北市樹林火車
    站後站某處，將所申辦使用之中信帳戶交給「小胖」，又起
    訴書所主張之被害人謝佳宜、何慧如，係分別於新北市汐止
    區公司、新北市土城區住處遭詐騙，而依指示以網路匯款方
    式，匯款至詐欺集團成員指定之被告上開中信帳戶內，業據
    被害人2人指述在案（新北警010卷第1至4頁；雲警481卷第6
    3至68頁），以上各情顯均與雲林縣未有何地域關聯；甚經
    本院核閱其餘卷附案證，復查無何本案詐欺集團確係在雲林
    縣對被害人2人施行詐術，或提領被害人2人所匯入中信帳戶
    內之款項等情事，則被告本件所涉幫助洗錢及幫助詐欺取財
    罪嫌之犯罪行為地，自亦無從認係在本院管轄區域。
　㈣本案於110年7月13日繫屬本院時，被告並未有何在監、在押
    情形，有臺灣高等法院被告前案紀錄表在卷可憑；復經本院
    核閱案卷，亦查無何被告斯時係位處雲林縣之事證存在，則
    被告於本案公訴繫屬本院時之所在地，尚難認係位在本院管
    轄區域。
　㈤綜上所述，本案於110年7月13日繫屬本院時，被告之住、居
    所或所在地，暨其所涉幫助詐欺取財罪嫌之犯罪（行為、結
    果）地，既均無從認係在雲林縣即本院管轄區域，則本院就
    被告本案所涉自無管轄權，公訴人誤向本院提起本件公訴，
    顯於法未合，依據刑事訴訟法第304條、第307條規定，爰不
    經言詞辯論，逕為諭知管轄錯誤之判決，並參酌被告因工作
    因素，在北部之住居所變動頻繁，考量安定性，故移送於有
    管轄權之臺灣新北地方法院〈即被告所涉幫助詐欺取財罪嫌
    之犯罪行為地〉。
四、至臺灣雲林地方檢察署分別以110年7月22日雲檢原倫110偵4
    657字第1109018550號函移送併案審理（110年度偵字第4657
    、4846號）、110年8月27日雲檢原倫110偵5709字第1109022
    296號函移送併案審理（110年度偵字第5709號）、110年8月
    31日雲檢原倫110偵5353字第1109022853號函移送併案審理
    （110年度偵字第5353號）、110年12月28日雲檢原大110偵8
    898字第1109035133號函移送併案審理（110年度偵字第8898
    號）部分，主張各該被害人遭詐騙後係匯款至被告中信帳戶
    ，被告亦涉嫌刑法第30條第1項前段、洗錢防制法第2條第2
    款而犯同法第14條第1項之幫助洗錢及刑法第30條第1項前段
    、第339條第1項之幫助詐欺取財等罪嫌，上開部分與本案具
    有想像競合犯之關係，為同一案件，而移送本院併案審理。
    然因本院無管轄權而無從為實體上之審酌，業如上述，是以
    就上開移送併辦部分，本院即無從併予審究，應退由檢察官
    另行依法辦理，附此敘明。
五、應依刑事訴訟法第304條、第307條，判決如主文。
中　　華　　民　　國　　111 　年　　7 　　月　　29　　日
                  刑事第四庭  審判長法  官 梁智賢
　　　　　　　　                    法  官 張恂嘉
　　　　　　　　　　　　　　　　　　法  官 陳雅琪 
以上正本證明與原本無異。　　　　　　　　　　　　　　　　
如不服本判決應於收受送達後20日內向本院提出上訴書狀，並應
敘述具體理由；其未敘述上訴理由者，應於上訴期間屆滿後20日
內向本院補提理由書（均須按他造當事人之人數附繕本）。「切
勿逕送上級法院」。告訴人或被害人對於本判決如有不服，請書
具不服之理由狀，請求檢察官上訴者，其上訴期間之計算係以檢
察官收受判決正本之日期為準。
                                   書記官  陳怡心
中　　華　　民　　國　　111 　年　　8 　　月　　1 　　日
附表：
編號 告訴人 詐騙時間及方式   匯款時間及金額（新臺幣） 偵查卷案號 1 謝佳宜 該詐欺集團成員於109年11月3日，透過全民PARTY APP認識網友ID「Aquarius」，向謝佳宜佯稱可以與其加LINE聯繫，並自稱「張一鳴」，推薦謝佳宜下載「Blockchain」APP博弈平台，要求謝佳宜匯入帳戶充值云云，致謝佳宜陷於錯誤，依對方指示匯款。  109年11月7日21時許，網路轉帳2萬8600元至被告中國信託帳戶。 110年度偵字第2407號 2 何慧如 該詐欺集團成員於109年11月7日，在透過IG帳號「chensir1986」私密何慧如，並再與LINE ID「陳澤」與何慧如互加好友，向何慧如佯稱可以網路投資，推薦其下載GoldmanSachs博弈軟體云云，致使何慧如於錯誤，依對方指示匯款。  (1)109年11月5日某時，以網路轉帳1萬元至被告中國信託帳戶（補充理由書主張更正刪除此部分）。 (2)109年11月6日某時，以網路轉帳4萬元至被告中國信託帳戶（補充理由書主張更正刪除此部分）。 (3)109年11月7日12時17分許，以網路轉帳5萬元至被告中國信託帳戶。 (4)109年11月8日23時29分許，以網路轉帳3萬元至被告中國信託帳戶。 110年度偵字第2541號